臺灣高等法院高雄分院刑事判決　　　　96年度上訴字第1322號
上　訴　人
即　被　告　甲○○
選任辯護人　朱立人律師
上列上訴人因誣告案件，不服臺灣高雄地方法院95年度訴字第44
56號中華民國96年4 月30日第一審判決（起訴案號：臺灣高雄地
方法院檢察署95年度偵字第20201 號），提起上訴，本院判決如
下：
    主  文
原判決撤銷。
甲○○無罪。
    理  由
一、聲請簡易判決處刑意旨（原審改依通常程序審理）略以：被
    告甲○○明知其所開立之付款人：高雄市第二信用合作社左
    營分社，帳號：00-00000000 號，票號：FA0000000 號，發
    票日：民國91年7 月20日，票面金額：新臺幣（下同）4 萬
    5 千元之支票1 紙，已於91年5 月中旬某日借予丁○○使用
    ，並未遺失，竟於91年7 月4 日，前往高雄市第二信用合作
    社左營分社，謊稱該支票於同年6 月15日，在高雄市○○區
    ○○街72號遺失，並填具票據掛失止付通知書及遺失票據申
    報書，而申請掛失止付，並請警察局偵查侵占遺失物罪嫌，
    未指定犯人而誣指他人侵占遺失物罪嫌（此部分業經另案不
    起訴處分確定）。惟因丁○○已持上開FA0000000 號支票向
    李淑英（已改名李叔殷））借款，再由李淑英交付予程靜美
    ，程靜美再持向乙○○調現，由乙○○於同年7 月25日，將
    上開支票存入其所有合作金庫銀行前金分行帳戶內，提示請
    求給付票款，惟因上開支票已掛失止付而退票。嗣於91年8
    月22日經高雄市政府警察局苓雅分局通知甲○○到案說明，
    甲○○明知上情，竟意圖使他人受刑事處分，向該局承辦警
    員，對丁○○提出告訴。經臺灣高雄地方法院檢察署檢察官
    以丁○○涉竊盜罪嫌而提起公訴（92年度偵緝字第648 號）
    ，嗣經臺灣高雄地方法院以92年度易字第1467號判決無罪確
    定，始知上情。因認被告涉犯刑法第169 條第1 項誣告罪云
    云。
二、本件起訴程序是否合法之問題：
（一）按刑事訴訟法第260 條第1 款規定，發現新事實或新證據
      者，得對於不起訴處分已確定之同一案件再行起訴。所謂
      新事實或新證據者，係指於不起訴處分前未經發現，至其
      後始行發現者而言，若不起訴處分前，已經提出之證據，
      經檢察官調查斟酌者，即非前述條款所謂發見之新證據，
      不得據以再行起訴。且上開新事實或新證據，以足認被告
      有犯罪嫌疑者為已足，並不以確能證明犯罪為必要，最高
      法院44年台上字第467 號、69年台上字第1139號判例意旨
      可資參照。查本件告訴人乙○○於92年4 月16日，向臺灣
      高雄地方法院檢察署言詞申告被告甲○○明知上開支票並
      未遺失，竟虛偽申報遺失，涉有刑法第171 條第1 項未指
      定犯人誣告罪嫌（不起訴處分書誤載為刑法第169 條第1
      項指定犯人誣告罪嫌），而前揭誣告案件，業經臺灣高雄
      地方法院檢察署檢察官於同年10月27日以92年度偵字第20
      012 號為不起訴處分，並經臺灣高等法院高雄分院檢察署
      檢察官於同年12月3 日以92年度上聲議字第1145號駁回再
      議確定等情，固有申告筆錄、臺灣高雄地方法院檢察署檢
      察官不起訴處分書及臺灣高等法院高雄分院檢察署檢察官
      處分書在卷足憑。惟查，上開誣告案件偵查中，承辦檢察
      官並未調閱被告於91年7 月3 日向高雄市政府警察局楠梓
      分局楠梓派出所警員吳耀楠報案之偵訊（調查）筆錄，亦
      未調閱本院92年度易字第1467號被告丁○○涉竊盜案件之
      相關卷證，此經原審調閱92年度偵字第20012 號案卷核閱
      無訛，而原審92年度易字第1467號被告丁○○涉竊盜案件
      之相關卷證（內含高雄市政府警察局楠梓分局楠梓派出所
      警員吳耀楠報案之偵訊（調查）筆錄），對於本件被告甲○○所犯未指定犯人誣告部分（即票號：FA0000000 號之
      支票部分），均屬前揭92年度偵字第20012 號案件「不起
      訴處分前未經發現至其後始行發現」之新證據，本件檢察
      官就此部分另行起訴（95年度蒞字第25262 號補充理由書
      ），其起訴之程序並未違背法令。
（二）復按，刑事訴訟法第260 條雖規定，不起訴處分已確定者
      ，非有該條第1 、2 款情形之一，不得對於同一案件再行
      起訴。惟該法條所稱之同一案件，係指同一訴訟物體，即
      被告與犯罪事實均屬相同者而言，亦即係指事實上同一之
      案件，而不包括法律上同一案件在內。蓋檢察官之不起訴
      處分，並無審判不可分原則之適用，從而已經不起訴處分
      之部分，即與其他未經不起訴處分之部分，不生全部與一
      部之問題，其他部分經偵查結果，如認為應提起公訴者，
      自得提起公訴，不受刑事訴訟法第260 條規定之限制，最
      高法院83年度台上字第3449號、92年度台上字第521 號及
      93年度台上字第6053號判決意旨均可資參照。查臺灣高雄
      地方法院檢察署檢察官雖曾就被告未指定犯人誣告之犯罪
      事實為不起訴處分（即票號：FA0000000 號之支票部分）
      ，惟本件被告甲○○所犯指定犯人誣告之犯罪事實與該案
      之犯罪事實，並非相同之犯罪事實，揆諸前揭判決意旨，
      本件檢察官就被告甲○○所犯指定犯人誣告之犯罪事實聲
      請簡易判決處刑（與起訴有同一之效力），其起訴程序亦
      無違反刑事訴訟法第260 條之規定，起訴程序亦屬合法。
三、關於證據能力部分：
（一）按「被告以外之人於審判外之言詞或書面陳述，除法律有
      規定者外，不得作為證據。」刑事訴訟法第159 條第1 項
      固定有明文。惟按被告以外之人於審判外向法官所為之陳
      述，得為證據，刑事訴訟法第159 條之1 第1 項定有明文
      。立法理由係認被告以外之人（包括證人、鑑定人、告訴
      人、被害人及共同被告等）之陳述係在法官面前為之，因
      其任意陳述之信用性已受確定保障之情況下所為，自得作
      為證據。不問係其他刑事案件之羈押訊問期日、勘驗期日
      、準備程序期日、審理期日或民事事件、行政訴訟程序，
      凡係在普通法院法官（軍事法官、外國法官不與之）面前
      所為之陳述，均具有證據能力。本件證人李淑英、乙○○
      之任意陳述之信用性無疑之情況下，其證述依法自具有證
      據能力。
（二）次按，刑事訴訟法第159 條之4 規定，除前3 條之情形外
      ，下列文書亦得為證據：(一)除顯有不可信之情況外，公務
      員職務上製作之紀錄文書、證明文書。(二)除顯有不可信之
      情況外，從事業務之人於業務上或通常業務過程所須製作
      之紀錄文書、證明文書。(三)除前2 款之情形外，其他於可
      信之特別情況下所製作之文書。此係因公務員職務上製作
      之紀錄文書或證明文書，係公務員依職權所為，與其責任
      、信譽攸關，若有錯誤、虛偽，公務員可能因此擔負刑事
      及行政責任，且該等文書經常處於可能受公開檢查之狀態
      ，其正確性及真實之保障極高；另從事業務之人在業務上
      或通常業務過程製作之上開文書，因係於通常業務上不間
      斷而規律之記載，一般均有會計等人員校對，記錄時亦無
      預見日後將作為證據之偽造動機，其虛偽之可能性較小，
      且如讓製作者以口頭方式在法庭上再重述過去之事實或數
      據，實際上有其困難，二者具有一定程度之不可代替性，
      是除非有顯不可信之情況外，上開公務文書或業務文書應
      均具有證據能力；又與上開公務文書或業務文書同具有可
      信性之官方公報、統計表、體育紀錄、學術論文及家譜等
      文書，除非均有顯不可信之情況外，基於同一理由，亦應
      具有證據能力。查本件證人丁○○於92年度偵緝字第648
      號案件偵查中提出之支票存根16紙，固為其自己所製作，
      且為被告以外之人之書面陳述，惟衡以支票存根係供支票
      發票人註記該支票之簽發日期、金額、交付對象及使用目
      的等一般事項，藉以提醒發票人資金週轉情形，避免支票
      信用不良，通常均於簽發支票同時即予以註記，記錄時亦
      無預見日後將作為證據之偽造動機，其虛偽之可能性較小
      ，亦無顯不可信之情況，是上開支票存根16紙自得為證據
      。
四、按犯罪事實，應依證據認定之，無證據不得認定犯罪事實；
    又不能證明被告犯罪者，應諭知無罪之判決；刑事訴訟法第
    154 條第2 項、第301 條第1 項分別定有明文。次按認定不
    利於被告之證據須依積極證據，苟積極證據不足為不利於被
    告事實之認定，即應為有利被告之認定，更不必有何有利之
    證據；又犯罪事實之認定，應憑證據，如無相當之證據，或
    證據不足以證明，自不得以推測或擬制之方法，以為裁判之
    基礎；最高法院30年上字第816 號判例、40年台上字第86號
    判例可資參照。又誣告罪之成立，以意圖使他人受刑事處分
    虛構事實向該管公務員申告為其要件，故其所訴事實，雖不
    能證明確屬實在，而在積極方面尚無證據證明其確係故意虛
    構者，仍不能遽以誣告罪論處（最高法院46年台上字第927
    號判例參照）。
五、訊據被告甲○○固坦承曾於91年7 月3 日向高雄市政府警察
    局楠梓分局楠梓派出所警員報案稱前揭支票遺失，訴請警察
    機關追究不特定之人侵佔遺失物罪責，再於同年7 月4 日向
    高雄市第二信用合作社左營分社申報上開FA0000000 號支票
    於同年6 月15日，在高雄市○○區○○街72號遺失，並填具
    票據掛失止付通知書及遺失票據申報書各1 紙，而訴請警察
    機關追究不特定之人侵佔遺失物罪責；復於91年8 月22日，
    在高雄市政府警察局苓雅分局承辦員警詢問時，仍表明其並
    未將上開FA0000000 號支票借予丁○○，並對丁○○提出告
    訴之事實，惟矢口否認有何誣告之犯意，辯稱：上開支票確
    係遺失，其並未捏造事實，並無誣告之犯意等語。
六、經查：
（一） 被告甲○○上開供承部分之事實，復有高雄市第二信用
       合作社左營分社票據掛失止付通知書1 紙、遺失票據申
       報書各1 紙，及高雄市政府警察局楠梓分局楠梓派出所
       91年7 月3 日偵訊筆錄、高雄市政府警察局苓雅分局91
       年8 月22日偵訊筆錄各1 份在卷可資佐證，且有上開FA
       0000000 號支票正、反面影本各1 份，足見其上開供述
       與事實相符。
（二） 證人丁○○於原審96年1 月23日審理時證稱：警卷第11
       頁4 萬5000元支票 (即前揭FA0000000 號支票)， 是我
       的票跟被告交換的，就是我開我的票換她的這張票，2
       張票的金額都一樣，但我開的支票發票日比較早。我是
       開92年度偵緝字第468 號卷內第16頁支票存根，其中發
       票日91年7 月19日，票號是FA0000000 號的支票與被告
       換票。因為當時我們有生意上週轉的問題等語。
（三）經本院函查高雄市第二信用合作社左營分社，存戶丁○○
      支票提領之情形，據函覆：票號FA0000000 號無提示資料
      ，有該行96年9 月12日高二信業存字第2055號函附於本院
      卷可查。而證人即高雄市第二信用合作社左營分社職員楊
      宜卉於96年11月1 日本院審理時結證，票號FA0000000 號
      之支票沒有提示資料，等於沒有經過票據交換所提示交換
      等情；證人即上開合作社職員丙○○證稱，只要有提示都
      一定會有紀錄等語。足證上開票號FA0000000 號之支票確
      未提示。則告訴人所指稱其以上開支票與系爭被告所簽發
      之FA0000000 號支票換票之陳述，即非無疑。按支票之執
      票人為保障本身之權益，自以提示支票以確保日後行使票
      據追索權，被告倘執有上開票號FA0000000 號之支票，豈
      有不予提示而坐視本身權益喪失之理？告訴人或謂：因被
      告可能知悉該支票帳戶已列為拒絕往來戶云云（見原審92
      年7 月10日審判筆錄），但該票帳戶列為拒絕往來戶，更
      須提示該紙支票，俾為日後行使各項權利之憑據。或謂：
      被告以此手段迫使告訴人出面解決云云，但查，被告非不
      得以告訴人涉嫌詐欺提起刑事訴訟，即可以刑事案件迫使
      告訴人出面，是否有必要僅為區區4 萬5 千元而誣陷告訴
      人，並自陷於自己可能涉及誣告之刑責，亦非無疑。
（四）告訴人雖提出帳戶支票票根，其中有1 張上開票號FA0000
      000 號、票面金額4 萬5 千元、發票日91年7 月19日之支
      票票根（見92年度偵緝字第648 號卷第16頁反面），以證
      明告訴人確有簽發上開FA0000000 號、票面金額4 萬5 千
      元、發票日91年7 月19日期之支票，與被告換票之事實云
      云。惟查，上開FA0000000 號支票之帳戶既係告訴人所有
      並由其使用，告訴人與被告倘無上開支票換票之事實，告
      訴人為製造有上開換票之假象，即有可能實際未簽發該支
      票或簽發而未將該支票交與被告而僅留下該票根之情形。
      況查，告訴人迄今無法舉出其確有將上開票號FA0000000
      號之支票交予被告之證據。
（五）證人李淑英雖稱其與被告及告訴人均認識，亦未提及與彼
      等兩人有何恩怨，其證詞似無偏頗之虞。但查，本案系爭
      之支票告訴人係持向李淑英借款，再由李淑英交付予程靜
      美，程靜美再持向乙○○調現。是證人李淑英就系爭借款
      ，非完全無關，其證詞之真實性亦非完全無疑。是證人於
      臺灣高雄地方法院92年易字第1467號93年2 月17日審理時
      證稱：因為已經找不到丁○○了，所以甲○○一直抱怨說
      ，她的支票給丁○○領了，但丁○○之支票卻沒有讓甲○○領，甲○○支票一直拿在手上給我看，我看支票上之蓋
      章應該尚未提示，甲○○又說丁○○之支票已經是拒絕往
      來戶，就算拿去提示也沒有用，他們之間之關係我不知道
      ，但是我看過丁○○持有多張甲○○之支票，而甲○○手
      上也有多張丁○○之支票。當時甲○○拿了一堆支票給我
      看，而且她說要把那些支票報遺失，不讓丁○○領，我當
      時也有看到1 張支票，票載發票日是7 月，金額4 萬5 千
      元，我也有看到6 月，金額3 萬8 千500 元，甲○○說此
      張3 萬多元已被丁○○領走，但丁○○不見了，所以那張
      4 萬5 千元的支票不讓丁○○領云云。但依證人李淑英之
      證述，並未看清楚支票之全部記載內容，該張支票是否確
      係告訴人所稱FA0000000 號、票面金額4 萬5 千元、發票
      91年7 月19日之向被告換票之支票，已有疑問，且證人何
      獨於一堆要報遺失支票中注意該張支票。又證人乙○○於
      原審96年1 月23日審理時雖結證「（你怎麼知道丁○○與
      被告互相換票？）我有問李淑英，後來我有問丁○○，是
      他們跟我講的」等語，足見證人此項證言並非親身經歷之
      事，而是聽聞李淑英、丁○○所說，而證人李淑英、丁○○之證述不足採信，則有如前述。
（六）被告對於上開支票如何遺失，雖於向高雄市政府警察局楠
      梓分局楠梓派出所報案時，表明係郵局寄出給客戶途中遺
      失，但於向高雄市第二信用合作社左營分社申報票據遺失
      時又表明在高雄市○○區○○街72號遺失云云。前後供述
      不盡相符。惟被告係有自己之支票帳戶，其因生意往來而
      簽發及使用支票之支票不少，對於支票是否換票等重要事
      項固能記住，但未能詳記每張支票之細節，在所難免，不
      能執此而為不利於被告之認定。
（七）告訴人被訴竊盜一案，雖經臺灣高雄地方法院92年度易字
      第1467號判決確定在案；但查，該確定判決係以證據不足
      而判決無罪，有該案影印卷在案可憑，揆諸上開最高法院
      46年台上字第927 號判例意旨，亦不能遽論被告誣告罪責
      。
 （八）綜上所述，尚無積極證據足以證明被告有誣告之犯行；
       此外，本院亦查無其他確切證據足以證明被告犯罪，不
       能證明被告犯罪，自應為被告無罪之諭知。
七、原審未詳為推求，遽論被告罪刑，尚有未洽，自應由本院將
    原判決撤銷，另為被告無罪之判決。
八、至於原審96年1 月23日審理時，檢察官固訊問被告「91年7
    月4 日是否同時申報兩張票據遺失？（請鈞院提示苓雅分局
    警卷、92年偵緝648 號卷第29頁掛失止付通知書兩張）」等
    語，但並未聲請依刑事訴訟法第265 條規定追加起訴票號FA
    0000000 號、發票日91年7 月6 日、票面金額5 萬5 千650
    元之支票部分，而綜觀該訊問內容，僅為聲請併案審理，原
    審亦為相同之認定（見原判決第18面），茲檢察官聲請簡易
    判決處刑部分，既經本院判決無罪，則該聲請併案審理部分
    應由檢察官另行卓處。
據上論結，應依刑事訴訟法第369 條條第1 項前段、第364 條、
第301 條第1 項，判決如主文。
本案經檢察官彭南雄到庭執行職務。
中　　華　　民　　國　　96　　年　　11　　月　　22　　日
                    刑事第六庭   審判長法官  王憲義
                                       法官  張盛喜
                                       法官  邱永貴
以上正本證明與原本無異。
如不服本判決應於收受本判決後10日內向本院提出上訴書狀，其
未敘述上訴理由者，並得於提起上訴後10日內向本院補提理由書
狀（均須按他造當事人之人數附繕本）「切勿逕送上級法院」。
中　　華　　民　　國　　96　　年　　11　　月　　26　　日
　　　　　　　　　　　　　　　　　　 書記官  唐奇燕
